【裁判字號】    95,抗,301
【裁判日期】    951031
【裁判案由】    聲明異議
【裁判全文】
臺灣高等法院臺南分院民事裁定           95年度抗字第301號
抗告人  乙○○
上列抗告人因相對人即債權人有限責任台南第三信用合作社與債
務人甲○○、李謝季春間給付借款強制執行事件，對於中華民國
95年9月11日臺灣臺南地方法院94年度執字第22958號駁回聲明異
議之裁定，提起抗告，本院裁定如下：
      主    文
抗告駁回。
抗告程序費用由抗告人負擔。
      理    由
一、按「土地所有人，於設定抵押權後，在抵押之土地上營造建
    築物者，抵押權人於必要時，得將其建築物與土地併付拍賣
    ，但對於建築物之價金，無優先受清償之權。」，民法第87
    7條定有明文。此規定之目的，在於期使房屋與土地能同歸
    一人，易於拍賣，以保障抵押權人，並簡化法律關係，以避
    免或減少紛爭。故如土地所有人於將土地供抵押權人設定抵
    押權後，雖未自行於土地上營造建築物，但容許第三人在土
    地上營造建築物，為避免單獨拍賣土地，可能使土地及建物
    非由同一人所有，法律關係趨於複雜，衍生糾紛，及為使土
    地易於拍賣，保障抵押權人之權益，本於上述法條之立法意
    旨，自應許抵押權人行使抵押權時，將第三人於抵押權設定
    後在土地上營造之建築物與抵押之土地併付拍賣，而將房屋
    賣得價金交還該第三人，並有最高法院著成92年台抗字第64
    1號判決可資參照。
二、本件聲明異議及抗告意旨略以：系爭坐落台南市○區○○○
    段385地號土地上之未辦保存登記二棟建物（門牌為台南市
    ○區○○路438號），係抗告人於民國（下同）91年間原始
    建造，建築完成後並以抗告人名義取得執照，嗣將中間拆除
    隔間分成二棟而成，一棟供全聯社使用，一棟供裕農玉市場
    使用，系爭二棟建物依法為抗告人所有。抗告人基於與債務
    人甲○○間之土地租賃契約，有合法使用系爭土地之權源。
    又系爭建物係為抗告人所建造原始取得所有權，與系爭拍賣
    土地非屬同一人所有，自不符合民法第877條併付拍賣規定
    之要件，原裁定未查，逕行類推適用該條文規定，違反物權
    法定主義，顯有適用法規不當之違誤。再者，系爭建物是否
    影響抵押權之實行，租賃關係是否隨同移轉於拍定人，尚屬
    未定，未經實際拍賣，無法得知系爭建物是否對抵押物之價
    值有所減損，且抵押權人亦未主張除去租賃關係後拍賣，原
    裁定事前預斷系爭建物影響抵押權之實行，與強制執行法第
    98條第1項規定不符，顯有未當。另系爭建物之一棟（供全
    聯社使用部分），有3分之1主結構部分坐落於第三人所有土
    地上，並非附屬建物，且相對人之執行名義非屬對人之執行
    名義，既不及於抗告人之系爭建物，又不及於第三人之土地
    ，欠缺拍賣該部分系爭建物之合法權源，故整體建物當無併
    付拍賣之理。抗告人對原審法院併付拍賣之處理聲明異議，
    竟遭原審法院裁定駁回，為此提起抗告，請求廢棄原裁定云
    云。
三、經查：本件相對人即執行債權人有限責任台南第三信用合作
    社以台灣台南地方法院94年5月19日南院慶93執實字第43011
    號債權憑證為執行名義，請求原審法院拍賣執行債務人甲○
    ○所有坐落台南市○區○○○段385、385-4、385-20、385-
    21、385-26、385-27、385-28、385-29、385-30、385-31等
    10筆土地暨其上1841建號建物（門牌號碼：台南市○區○○
    路446巷6號）及其他未辦理保存登記建物（下稱系爭未保存
    登記建物），經原審法院以94年度執字第22958號受理執行
    在案。上開不動產（除系爭未保存登記建物外）並均於90年
    11月23日經原審法院90年度執全字第4760號辦畢假扣押查封
    登記。嗣原審法院依相對人之聲請，囑託台南市東南地政事
    務所將系爭未保存登記建物進行測量及辦理查封登記，業經
    該地政事務所於94年12月2日辦理查封登記完畢，繪有建物
    測量成果圖乙份在卷可稽，並有相對人提出台灣台南地方法
    院94年5月19日南院慶93執實字第43011號債權憑證乙紙、土
    地登記謄本10份、建物登記謄本1份、他項權利證明書4份、
    抵押權設定契約書8份、他項權利移轉變更契約書6份、土地
    租賃契約書影本1份，及原審法院94年11月24日執行勘測筆
    錄1份、台南市東南地政事務所94年12月5日東南地所測字第
    0940009566號函附建物測量成果圖及建物登記謄本各1份為
    證，此經本院調取原審法院94年度執字第22958號執行卷宗
    查核屬實在卷，抗告人主張原審法院將系爭385地號土地上
    之未保存登記建物二棟，與債務人所有之土地及建物併付拍
    賣之事實，堪信真正。。
四、抗告人向原審法院主張系爭385地號土地上之未保存登記建
    物（門牌號碼：台南市○區○○路438號，現場為2棟建物）
    係抗告人所有，不應列為併付拍賣範圍內為由聲明異議。經
    原審法院通知抗告人到院調查，抗告人陳稱「上開未保存登
    記建物係伊向債務人甲○○及其妻李謝季春承租土地後始起
    造，現分別出租給第三人鄭清良、全聯實業股份有限公司經
    營玉市、賣場」各情，提出土地租賃契約書及公證書等影本
    各1份、房屋租賃契約書影本2份、臺南市政府工務局核發之
    使用執照影本3份等附於原審法院執行卷可稽，亦堪信為真
    正。
五、抗告意旨稱「系爭385地號土地上之系爭未保存登記建物係
    伊所建造，非債務人甲○○所有，原審法院不應與債務人所
    有之土地及建物併付拍賣」云云。惟查：
  (一)本件相對人請求原審法院拍賣債務人甲○○所有之坐落台南
    市○區○○○段385、385-4、385-20、385-21、385-26、38
    5-27、385-28、385-29、385-30、385-31等10筆土地，其中
    除385-4、385-27、385-31地號等3筆土地外，其餘土地最早
    自66年6月2日起即多次分別設定高額之最高限額抵押權予相
    對人以擔保債權（存續期間均至118年5月31日止），此有相
    對人提出之抵押權設定契約書、他項權利移轉變更契約書、
    土地及建物登記謄本等在卷足按，於法並無不合。
  (二)又依原執行法院於94年11月24日會同台南市東南地政事務所
    現場查封系爭未保存登記建物並囑託該地政事務所測量結果
    ，其中經該地政事務所編定為12416號建號建物部分（現為
    第三人經營全聯福利中心賣場），其實際坐落基地為同段38
    5、385-20、385-27、385-30、399-1、400、400-1、400-3
    、401-5、401-8地號等10筆土地；另一編定為12417建號建
    物部分（現為第三人經營裕農玉市賣場），其坐落基地則為
    同段385、385-20、385-30地號等3筆土地，上開二棟未保存
    登記建物現場均未編定門牌，有台南市東南地政事務所94年
    11月24日建物測量成果圖二份附卷可參。茲據抗告人提出之
    土地租賃契約書及使用執照所載，抗告人係於90年6月1日始
    向債務人甲○○及其妻李謝季春承租台南市○○○段385、4
    00、400-1、400-2、400-3、400-4、401-8、401-9、401-10
    等9筆土地（租賃期間自該租約訂立日始至95年5月31日止）
    ，嗣至91年9月間始向台南市政府工務局聲請起造建物並請
    領使用執照。縱或抗告人主張上揭二棟未保存登記建物係伊
    所興建，屬抗告人所有之事實係真正，惟抗告人與債務人甲
    ○○間之土地租賃關係（90年成立），係成立在上揭土地設
    定抵押權（66年）之後，至為明確。揆諸首開說明，債務人
    容許抗告人在土地上營造建築物，為避免單獨拍賣土地，使
    土地與建物非由同一人取得，法律關係趨於複雜，應認此一
    情形，仍有民法第877條規定之適用。從而，相對人為保全
    本件抵押債權，依民法第877條之規定，向原審法院聲請就
    系爭二棟未保存登記建物與債務人甲○○所有之上揭抵押之
    土地併付拍賣，並陳明於拍定後將系爭未保存登記建物賣得
    價金交付予抗告人，依首揭說明，尚無不合。
  (三)抗告人另主張「其中一未保存登記建物（全聯社使用部分）
    部分占用他人鄰地，且相對人亦非屬對人之執行名義，是就
    該建物暨其占用鄰地部分，相對人均無權聲請拍賣」云云。
    經查，抗告人所指由第三人全聯社使用部分之未保存登記建
    物部分（即12416建號建物），其建物結構大部分仍坐落於
    同段385地號土地上，有台南市東南地政事務所94年11月24
    日建物測量成果圖1份在卷可稽。系爭未保存登記建物既得
    與債務人甲○○所有之上揭土地併付拍賣，業如上述，縱或
    上開建物部分結構占用鄰地，亦不影響本件併付拍賣上開建
    物之效力，此與相對人之執行名義係對人或對物之執行名義
    無涉。至於本件執行之效力不及於被占用之鄰地，自屬當然
    ，充其量僅係應買人日後應否負拆屋返還土地而已。抗告人
    主張系爭占用第三人土地建物部分（全聯社占用部分）不能
    併付拍賣云云，亦無理由。
  (四)至於抗告意旨另稱「本件土地之租賃關係是否影響抵押權之
    實行，應待實際拍賣後始可得知，原裁定不可事先預斷」云
    云。經核本件之爭執，在於執行標的物得否併付拍賣，尚不
    涉及系爭土地有無設定負擔關係（如：租賃關係）或應否排
    除之問題，抗告人此部分之抗告，顯無可採，併予敘明。
五、綜上所述，抗告人主張系爭未保存登記建物係伊所有，不應
    與債務人甲○○所有之系爭土地建物併付拍賣，為無理由，
    原審裁定駁回抗告人之異議，經核並無違誤，抗告意旨指摘
    原裁定不當，求為廢棄改判，非有理由，應予駁回。
據上論結，本件抗告為無理由，依強制執行法第三十條之一、民
事訴訟法第四百九十五條之一第一項、第四百四十九條第一項、
第九十五條、第七十八條裁定如主文。
中    華    民    國    95    年    10    月    31    日
                  民事第三庭    審判長法  官  陳光秀
                                      法  官  李文賢
                                      法  官  曾平杉
上為正本係照原本作成。
如不服本裁定，僅得於收受本裁定正本送達後10日內以適用法規
顯有錯誤為理由，向本院提出再抗告狀（須附繕本）依法應繳納
抗告費新台幣1千元，並委任律師為訴訟代理人，經本院許可後
始可再抗告於最高法院。
中    華    民    國    95    年    11    月     1    日
                                      書記官  葉秀珍
【附記】
民事訴訟法第495條之1第2項準用同法第466條之1第1、2項規定
：
(1)對於第二審判決上訴，上訴人應委任律師為訴訟代理人。但上
  訴人或其法定代理人具有律師資格者，不在此限。
(2)上訴人之配偶、三親等內之血親、二親等內之姻親，或上訴人
  為法人、中央或地方機關時，其所屬專任人員具有律師資格並
  經法院認為適當者，亦得為第三審訴訟代理人。
民事訴訟法第466條之2：
  上訴人無資力委任訴訟代理人者，得依訴訟救助之規定，聲請
  第三審法院為之選任律師為其訴訟代理人。
                                                 K


司法院資訊處製作；財團法人民間司法改革基金會備份。
